【裁判字號】    99,訴,89
【裁判日期】    990309
【裁判案由】    違反台灣地區與大陸地區人民關係條例等
【裁判全文】
臺灣桃園地方法院刑事判決                99年度訴字第89號
公  訴  人  臺灣桃園地方法院檢察署檢察官 
被      告  甲○○
上列被告因違反臺灣地區與大陸地區人民關係條例等案件，經檢
察官聲請以簡易判決處刑（98年度偵緝字第1884號），本院簡易
庭認不宜以簡易判決處刑（99年度壢簡字第70號），改依通常程
序審理，判決如下：
    主  文
甲○○共同犯行使使公務員登載不實文書罪，累犯，處有期徒刑
參月；又共同犯臺灣地區與大陸地區人民關係條例第七十九條第
一項之使大陸地區人民非法進入臺灣地區罪，累犯，處有期徒刑
壹年貳月。應執行有期徒刑壹年參月。
    事  實                                
一、甲○○前於民國94年間因公共危險案件，經臺灣士林地方法
    院以94年度士交簡字第1229號判決判處有期徒刑3 月確定，
    甫於94年12月20日易科罰金執行完畢。詎其猶不知悔改，為
    臺灣地區人民，明知大陸地區人民非經主管機關許可，不得
    進入臺灣地區，且不得使大陸地區人民非法進入臺灣地區，
    竟同意某真實姓名年籍均不詳、自稱「張姐」之成年人向其
    提議，若其與素不相識之大陸地區女子鄭茹倩（另案經臺灣
    宜蘭地方法院判決確定）辦理假結婚，使該女子得以親屬名
    義來臺探親，即可達規避入出境管制而使大陸地區人民進入
    臺灣之目的，甲○○因此可免予返還前因籌措親人生計及學
    費而與「張姐」借貸之欠款之新臺幣（下同）5 萬元。甲○
    ○遂與「張姐」及鄭茹倩共同基於使公務員登載不實公文書
    後並行使使公務員登載不實公文書之犯意聯絡，以及其與「
    張姐」另基於非法使鄭茹倩入境臺灣地區之犯意聯絡，甲○
    ○、鄭茹倩均明知雙方並無結婚之真意，甲○○竟於民國96
    年1 月16日在大陸地區吉林省長春市與鄭茹倩為不實之假結
    婚登記，而取得中華人民共和國吉林省長春市國立公證處（
    2007）吉長國立證字第326 號結婚公證書，並於返臺後再取
    得96年2 月7 日財團法人海峽交流基金會（96）核字第0088
    03號證明書。嗣甲○○於96年10月25日，持前開文件至花蓮
    縣壽豐鄉戶政事務所（檢察官聲請簡易判決處刑書誤載為桃
    園縣中壢市戶政事務所）填具結婚登記申請書，申辦結婚之
    戶籍登記，致使不知情之戶政事務所承辦人員將鄭茹倩與甲
    ○○不實結婚之事項登載於戶籍登記簿、戶口名簿等公文書
    ，並辦理甲○○國民身分證配偶欄變更登記，使承辦之公務
    員將此不實之事項登載於職務上所掌之戶籍登記簿、戶籍謄
    本及甲○○國民身分證（即記載其配偶為大陸地區女子鄭茹
    倩），足以生損害於戶政機關對於戶政資料管理之正確性。
    甲○○復於97年4 月18日填具「大陸地區人民進入臺灣地區
    保證書」、「大陸地區人民入出臺灣地區申請書」等資料，
    並同時提出上開戶籍謄本，以及將身分證影本黏貼於上開保
    證書上而行使，並以配偶來臺探親為由，向內政部入出國及
    移民署（以下簡稱「入出國移民署」）申請鄭茹倩入境來臺
    ，致該管公務員於實質審核後，在記載不實婚姻狀況及探親
    事由之申請書上核章留存，發給「中華民國臺灣地區旅行證
    」，核准鄭茹倩入境，使鄭茹倩得藉此方式，於97年6 月19
    日自桃園國際機場入境臺灣地區。嗣於97年7 月16日，為警
    在臺北市○○○路○ 段325 號雅柏精緻旅館321 號房內，查
    獲鄭茹倩從事性交易，而循線查悉上情。
二、案經臺北市政府警察局松山分局移請臺灣桃園地方法院檢察
    署檢察官偵查後聲請簡易判決處刑，本院認不宜以簡易判決
    處刑，改依通常程序審理之。
    理  由
壹、程序部分：
一、按檢察官聲請以簡易判決處刑之案件，經法院認為有刑事訴
    訟法第451 條之1 第4 項但書之情形者，應適用通常程序審
    判之，同法第452 條定有明文，經查，本件被告甲○○被訴
    公共危險一案，本院認檢察官之聲請有刑事訴訟法第451 條
    之1第4項但書第4 款所定之事由，不宜以簡易判決處刑，爰
    依刑事訴訟法第452 條之規定，改依通常程序審判之。
二、次查本件被告甲○○所為不利於己之陳述，並無出於強暴、
    脅迫、利誘、詐欺、疲勞訊問、違法羈押或其他不正之方法
    ，亦非違反法定障礙事由經過期間不得訊問或告知義務之規
    定而為，依刑事訴訟法第156 條第1 項、第158 條之2 規定
    ，應認均有證據能力。
三、再按現行刑事訴訟法為保障被告之反對詰問權，排除具有虛
    偽危險性之傳聞證據，以求實體真實之發見，於該法第159
    條第1 項明定被告以外之人於審判外之言詞或書面陳述，除
    法律有規定者外，不得作為證據。而刑事訴訟法第159 條之
    1 至159 條之4 有傳聞法則之例外規定，且被告以外之人於
    審判外之陳述，雖不符前4 條之規定，而經當事人於審判程
    序同意作為證據，法院審酌該言詞陳述或書面陳述作成時之
    情況，認為適當者，亦得為證據；當事人、代理人或辯護人
    於法院調查證據時，知有第159 條第1 項不得為證據之情形
    ，而未於言詞辯論終結前聲明異議者，視為有前項之同意，
    刑事訴訟法第159 條之5 定有明文。本件檢察官、被告均並
    未就本院以下所引用之證據有所爭執，且迄於言詞辯論終結
    前，就本院所引用之證據部分均表示「無意見」而未主張有
    何刑事訴訟法第159 條第1 項不得為證據之情形，是應認均
    已同意作為證據，復經本院審酌後，認無不適當之情形，應
    認均有證據能力，合先敘明。
貳、實體部分：
一、上揭犯罪事實，業據被告甲○○於偵查中及本院審理時，均
    坦承不諱，核與證人鄭茹倩、林添財、黃春福於警詢之證述
    均相符（參見97年度偵字第22754 號偵卷第11頁至第16頁、
    第17頁至第22頁、第23至第25頁），復有被告甲○○個人基
    本資料查詢結果（參見上開偵卷第10頁）、臺灣臺北地方法
    院97年度北秩字第507 號裁定影本（參見上開偵卷第29頁）
    、大陸地區人民入出臺灣地區申請書影本（參見上開偵卷第
    30頁）、被告甲○○戶籍謄本影本（參見上開偵卷第31至第
    32頁）、保證書影本（參見上開偵卷第33頁）、中華人民共
    和國吉林省長春市國立公證處（2007）吉長國立證字第326
    號結婚公證書影本（參見上開偵卷第34頁至第35頁）、財團
    法人海峽交流基金會96年2 月7 日（96）核字第008803號證
    明書影本（參見上開偵卷第36頁）、96年8 月1 日面談結果
    建議表影本（參見上開偵卷第37頁）、內政部入出國及移民
    署面談紀錄影本（參見上開偵卷第38頁）、電話訪談大陸地
    區人民紀錄表影本（參見上開偵卷第39頁至第43頁）、96年
    10 月16 日面談結果建議表影本（參見上開偵卷第44頁）、
    內政部入出國及移民署鄭茹倩96年10月16日面談紀錄影本（
    參見上開偵卷第45頁至第46頁）、鄭茹倩臺灣宜蘭地方法院
    97年度宜簡字第585 號刑事簡易判決書影本（參見98年度偵
    緝字第1884號偵卷第32頁至第34頁）、花蓮縣壽豐鄉戶政事
    務所99年2 月11日壽鄉戶字第0990000372號函暨所附結婚登
    記相關資料及戶籍謄本（參見本院99年度訴字第89號卷第10
    頁至第16頁、第29頁至第35頁）各1 份在卷足稽，堪信被告
    甲○○於偵查中及本院審理時所為之任意性自白應與事實相
    符，本件事證明確，洵堪認定，應予依法論科。
二、按大陸地區人民非經主管機關許可，不得進入臺灣地區；下
    列行為不得為之：一、使大陸地區人民非法進入臺灣地區。
    臺灣地區與大陸地區人民關係條例第10條第1 項、第15條第
    1 款分別定有明文。臺灣地區與大陸地區人民關係條例第79
    條第1 項對於違反同條例第15條第1 款所定不得使大陸地區
    人民非法進入臺灣地區之處罰，旨在防止大陸地區人民非法
    進入臺灣地區，以維護臺灣地區之安全與安定；所稱「非法
    」，自應從實質上之合法性予以判斷，凡評價上違反法秩序
    之方法，均屬「非法」。參照行政程序法第119 條第1 款、
    第2 款規定，受益人以詐欺、脅迫或賄賂方法，使行政機關
    作成行政處分者；或對重要事項提供不正確資料或為不完全
    陳述，致使行政機關依該資料或陳述而作成行政處分者，其
    信賴不值得保護。故在大陸地區通謀虛偽結婚，以不實之結
    婚證明辦理相關戶籍登記、入境等手續，憑以進入臺灣地區
    ，其所持之入境許可文件雖係入出境主管機關所核發，形式
    上為合法，但因以虛偽方法而取得，即不具實質上之合法性
    ，仍屬非法進入臺灣地區，最高法院94年度臺上字第1064號
    判決意旨參照。被告甲○○為使大陸地區女子鄭茹倩得以入
    境臺灣地區，竟與鄭茹倩以通謀虛偽意思表示、徒具外觀合
    法形式假結婚而申請來臺，以規避對大陸地區人民進入臺灣
    地區之管制，自屬非法入境（最高法院92年臺上字第40號判
    決）。
三、復按刑法第214 條之所謂使公務員登載不實事項於公文書罪
    ，須一經他人之聲明或申報，公務員即有登載之義務，並依
    其所為之聲明或申報予以登載，而屬不實之事項者，始足構
    成（最高法院73年臺上字第1710號判例意旨參照）。結婚登
    記，以雙方當事人為申請人。但於中華民國97 年5月22日以
    前（包括97年5 月22日當日）結婚，或其結婚已生效者，得
    以當事人之一方為申請人。戶籍法第33條第1 項定有明文；
    而登記之際並應提出證明文件予戶政機關查驗後，即應予以
    登載，戶籍法施行法第13條第2 項、第17條亦定有明文。是
    關於結婚之戶籍登記，戶籍機關當僅有形式審查權而無實質
    審查權，此觀之戶籍法第76條申請人故意為不實之申請，處
    新臺幣3 千元以上9 千元以下罰鍰即明，故明知無結婚之事
    實，竟向戶政機關為結婚登記，使戶籍人員將結婚之不實事
    項，登載在戶籍登記簿上，自足以構成使公務員登載不實事
    項於公文書罪責。至入出國移民署及境管局受理人民入出境
    申請，須為實質審查，非一經當事人提出申請，即須一律登
    載並據以核發中華民國旅行證，此部分尚無成立刑法第214
    條之明知不實事項使公務員登載不實罪之餘地，特予敘明。
四、是核被告甲○○所為，係犯刑法第216 條、第214 條之行使
    使公務員登載不實文書罪，以及違反臺灣地區與大陸地區人
    民關係條例第15條第1 款不得使大陸地區人民非法進入臺灣
    地區之規定，犯同條例第79條第1 項之罪。被告使公務員登
    載不實公文書之低度行為，為行使之高度行為所吸收，不另
    論罪，僅論以行使使公務員登載不實文書罪。被告與姓名年
    籍均不詳、綽號「張姐」之成年人，以及證人即另案被告鄭
    茹倩，就上開行使使公務員登載不實文書罪部分，渠等3 人
    有犯意聯絡及行為分擔，應依刑法第28條之規定，論以共同
    正犯；再被告與姓名、年籍均不詳、綽號「張姐」之成年人
    ，就上開臺灣地區與大陸地區人民關係條例第七十九條第一
    項之使大陸地區人民非法進入臺灣地區罪部分，渠等2 人有
    犯意聯絡及行為分擔，亦應依刑法第28條之規定，論以共同
    正犯（檢察官聲請簡易判決處刑意旨認此部分被告甲○○、
    證人即另案被告鄭茹倩及姓名年籍均不詳、綽號「張姐」之
    人，渠等3 人有犯意聯絡及行為分擔，應論以共同正犯，似
    有未洽，證人即另案被告鄭茹倩係非法進入臺灣地區之大陸
    女子，就此部分之罪無從成立共同正犯，應更正如上）。被
    告上開所犯2 罪，犯意各別，行為互異，應予分論併罰。被
    告前於94年間因公共危險案件，經臺灣士林地方法院以94年
    度士交簡字第1229號判決判處有期徒刑3 月確定，甫於94年
    12月20日易科罰金執行完畢，此有臺灣高等法院被告前案紀
    錄表1 份在卷為憑，其於有期徒刑執行完畢後5 年內，故意
    再犯本件有期徒刑以上之2 罪，均為累犯，各應依刑法第47
    條第1 項之規定，加重其刑。
五、另公訴意旨略以被告甲○○填具「大陸地區人民進入臺灣地
    區保證書」、「大陸地區人民進入台灣地區申請書」並提出
    上開戶籍謄本、身分證等資料，以配偶來台探親為由，向入
    出國移民署申請證人鄭茹倩入境來台，致不知情之承辦人員
    將鄭茹倩與甲○○不實結婚之事項登載於職務所掌之公文書
    ，並據以核發給鄭茹倩以探親名義入境之中華民國旅行證，
    使鄭茹倩得持以行使而於97年6 月19日自桃園國際機場入境
    臺灣地區，足以生損害於境管局對於入出境管理之正確性，
    此部分係涉犯刑法第216 條、第214 條之行使使公務員登載
    不實文書罪，然此部分因入出國移民署及境管局受理人民入
    出境申請，須為實質審查而無從成立刑法第216 條、214 條
    之明知為不實事項使公務員登載不實罪以及行使明知不實事
    項使公務員登載不實罪之餘地，已如前所述，惟因檢察官認
    此部分若成立犯罪與被告上開所犯刑法第216 條、第214 條
    之行使使公務員登載不實文書罪有實質上一罪關係，爰不另
    為無罪之諭知，附此敘明。
六、爰審酌被告甲○○以假結婚真入境之方式使大陸地區女子鄭
    茹倩非法進入臺灣地區，破壞兩岸人民正常交流之管制，損
    害戶政機關對戶籍資料及人民身份管理之正確性，對臺灣地
    區之安全及社經秩序造成潛在影響，且已助長不法集團氣焰
    ，實屬非是，惟念及被告始終坦承犯行，及其犯罪動機、目
    的、手段尚屬溫和，本件僅屬籌措親人生計及學費致犯本件
    犯行，暨考量其智識程度及家庭生活狀況等一切情狀，分別
    量處如主文所示之刑，併定其應執行之刑。
七、據上論斷，應依刑事訴訟法第452 條、第299 條第1 項前段
    、臺灣地區與大陸地區人民關係條例第79條第1 項、第15條
    第1 款，刑法第11條前段、第28條、第216 條、第214 條、
    第47條第1 項、第51條第5 款，刑法施行法第1 條之1 第1
    項、第2 項前段，判決如主文。
本案經檢察官許鈺茹到庭執行職務。
中    華    民    國    99    年    3     月    9     日
           臺灣桃園地方法院刑事第二庭
                        審判長法  官  徐培元

                              法  官  石蕙慈

                              法  官  張詠惠
以上正本證明與原本無異。
如不服本判決，應於判決送達後10日內向本院提出上訴狀（應附
繕本），上訴於台灣高等法院。
                              書記官  黃惠鈴
中    華    民    國    99    年    3     月    9    日
附錄論罪法條：
刑法第216條
行使第210條至第215條之文書者，依偽造、變造文書或登載不實
事項或使登載不實事項之規定處斷。

刑法第214條
明知為不實之事項，而使公務員登載於職務上所掌之公文書，足
以生損害於公眾或他人者，處3年以下有期徒刑、拘役或5百元以
下罰金。

臺灣地區與大陸地區人民關係條例第15條
下列行為不得為之：
一、使大陸地區人民非法進入臺灣地區。
二、明知臺灣地區人民未經許可，而招攬使之進入大陸地區。
三、使大陸地區人民在臺灣地區從事未經許可或與許可目的不符
    之活動。
四、僱用或留用大陸地區人民在臺灣地區從事未經許可或與許可
    範圍不符之工作。
五、居間介紹他人為前款之行為。

臺灣地區與大陸地區人民關係條例第79條
違反第15條第1款規定者，處1 年以上7年以下有期徒刑，得併科
新臺幣一百萬元以下罰金。
意圖營利而犯前項之罪者，處3 年以上10年以下有期徒刑，得併
科新臺幣五百萬元以下罰金。
前二項之首謀者，處5 年以上有期徒刑，得併科新臺幣一千萬元
以下罰金。
前三項之未遂犯罰之。
中華民國船舶、航空器或其他運輸工具所有人、營運人或船長、
機長、其他運輸工具駕駛人違反第15條第1 款規定者，主管機關
得處該中華民國船舶、航空器或其他運輸工具一定期間之停航，
或廢止其有關證照，並得停止或廢止該船長、機長或駕駛人之職
業證照或資格。
中華民國船舶、航空器或其他運輸工具所有人，有第1項至第4項
之行為或因其故意、重大過失致使第三人以其船舶、航空器或其
他運輸工具從事第1項至第4項之行為，且該行為係以運送大陸地
區人民非法進入臺灣地區為主要目的者，主管機關得沒入該船舶
、航空器或其他運輸工具。所有人明知該船舶、航空器或其他運
輸工具得沒入，為規避沒入之裁處而取得所有權者，亦同。
前項情形，如該船舶、航空器或其他運輸工具無相關主管機關得
予沒入時，得由查獲機關沒入之。

司法院資訊處製作；財團法人民間司法改革基金會備份。
